最高法院刑事判決　　　　　　九十六年度台上字第六０五六號
上　訴　人　甲○○○
上列上訴人因偽造有價證券案件，不服台灣高等法院中華民國九
十四年十二月二十七日第二審判決（九十四年度上訴字第三一０
一號，起訴案號：台灣桃園地方法院檢察署九十三年度偵字第六
四七號），提起上訴，本院判決如下：
    主  文
原判決撤銷，發回台灣高等法院。
    理  由
本件原判決認定上訴人甲○○○因在外積欠債務，需款孔急，乃
向其多年鄰居游輝賢表示欲借款新台幣（下同）四十萬元以應急
，惟游輝賢表示如欲借款，除需簽立本票外，另須覓得保證人以
擔保債務，方願借款。詎上訴人竟意圖為自己不法之所有及供行
使之用之犯意，明知並未徵得其小姑洪素珠之授權及同意，竟於
民國八十八年十一月間某日，利用其小姑於台東工作，不在桃園
之機會，先向洪素珠之女莊秋婷稱因其不會寫字，要求莊秋婷同
至游輝賢位於桃園縣桃園市○路○街三十九巷二弄二號住處，除
以其本人為如原判決附表所示本票之發票人外，另向游輝賢、莊
秋婷佯稱：已取得洪素珠之同意簽立本票以為借款之擔保云云，
而使游輝賢、莊秋婷信以為真，上訴人復以其不擅書寫為由，而
利用不知情之莊秋婷代於該附表所示之本票發票人欄簽署「洪素
珠」之名，另利用游輝賢代填金額、發票日，以此方式，偽造洪
素珠與其共同簽發系爭本票，使洪素珠處於共同發票人之不利地
位，並將之交付游輝賢，作為擔保其借款債務之用而持以行使，
致使游輝賢陷於錯誤，誤以為洪素珠確願擔保該筆借款，而交付
四十萬元予上訴人。嗣游輝賢死亡，而由其子游騰瑞繼承上開債
權，而該附表所示之本票屆期提示未獲清償，游騰瑞遂持該本票
，以洪素珠為相對人，向台灣桃園地方法院聲請准許強制執行，
洪素珠否認曾簽發系爭本票，並向台灣桃園地方法院對游騰瑞提
起確認本票債權不存在之訴後，游騰瑞始悉上情等情。因認第一
審論處上訴人意圖供行使之用，而偽造有價證券罪刑，為無不合
，予以維持，駁回上訴人在第二審之上訴，固非無見。
惟查：(一)、按被告以外之人於審判外之言詞或書面陳述，除法律
有規定者外，不得作為證據，刑事訴訟法第一百五十九條第一項
定有明文。而所謂法律有規定者，即包括同法第一百五十九條之
一至同條之五所規定傳聞證據具有證據能力之例外情形。故如欲
採被告以外之人於審判外之言詞，即如警詢或檢察官偵查中之言
詞為證據時，必須符合法律所規定之例外情形，方得認其審判外
之陳述有證據能力，並須於判決中具體說明其符合傳聞證據例外
可信之情況及心證理由，否則即有違證據法則及判決不備理由之
違誤。原判決採取證人洪素珠、莊秋婷於偵查中之證言為論處上
訴人之犯罪依據，但前揭證言為被告以外之人於審判外之言詞陳
述，並未具體說明其符合傳聞證據例外可信之情況及心證理由，
自有判決不備理由之違法。(二)、原判決認定上訴人於本件本票上
之發票人欄自書其姓名為發票人，而另利用不知情之莊秋婷代於
該附表所示之本票發票人欄簽署「洪素珠」之名，再利用游輝賢
代填金額、發票日，以此方式，偽造洪素珠與其共同簽發系爭本
票等情。惟依據證人莊秋婷於偵查中證稱：「是我舅媽甲○○○
拜託我和她一起去借錢，她說她不識字，要我幫她在本票上簽我
母親洪素珠的名字，及幫她簽她的名字，她的名字我誤寫為洪素
琴」（見九十二年度他字第一五五五號卷第三十八頁背面）。如
果無訛，上訴人在本票上之簽名，亦係利用莊秋婷所為。原判決
認定之事實與前揭證據資料不符，有理由矛盾之違誤。(三)、原判
決理由說明本件在第一審進行準備程序期間，因上訴人否認犯罪
，致使游騰瑞須先向法院聲請確認本票准許強制執行之裁定後，
洪素珠不服向法院提起確認本票偽造之訴，經上開程序後始獲悉
上訴人偽造有價證券之情事，使游騰瑞等人奔走於法院以證明上
訴人有此一犯行，造成游騰瑞等人精神、金錢之損失等情。但依
據卷內所附資料，游騰瑞聲請本票裁定，經法院於九十一年七月
十五日裁定准為強制執行，洪素珠提起確認本票偽造之訴之判決
日期為九十二年四月十六日（見九十二年度他字第七、十二至十
四頁），均在第一審行準備程序之前，原判決理由之說明已與上
揭證據資料不符；另第一審簡易判決於量刑時，記載「被告坦承
犯行，且深表悔改之意，及其犯罪動機、目的、手段、犯人之品
行、犯罪所生危害程度及犯後態度等一切情狀」等情，似已審酌
「上訴人之犯罪手段及犯罪所生危害程度」等情狀為量刑之依據
，第一審法院之簡易第二審判決卻說明該判決「未就被告犯罪手
段，其間對被害人造成之損失部分一併為全部犯情之審酌」云云
，為其撤銷第一審簡易判決之理由，自有未當，原判決未予糾正
，仍予以維持，亦屬違法。上訴意旨執以指摘原判決不當，非無
理由，應認原判決有發回更審之原因。
據上論結，應依刑事訴訟法第三百九十七條、第四百零一條，判
決如主文。
中　　華　　民　　國　九十六　年　 十一 　月　  九　　日
                      最高法院刑事第九庭
                          審判長法官  洪　清　江
                                法官  石　木　欽
                                法官  李　伯　道
                                法官  韓　金　秀
                                法官  賴　忠　星
      本件正本證明與原本無異
                                      書  記  官
中　　華　　民　　國　九十六　年　 十一 　月　 十九 　日
                                                      Ｑ
